【裁判字號】    98,簡上,360
【裁判日期】    990303
【裁判案由】    確認本票債權關係不存在
【裁判全文】
臺灣高雄地方法院民事判決             98年度簡上字第360號
上  訴  人  甲○○
被上訴人    丙○○
訴訟代理人  乙○○
上列當事人間確認本票債權關係不存在事件，上訴人對於民國98
年8 月27日本院高雄簡易庭97年度雄簡字第6700號第一審判決提
起上訴，經本院於民國99年2月10日言詞辯論終結，判決如下：
    主      文
上訴駁回。
第二審訴訟費用由上訴人負擔。
    事實及理由
二、被上訴人起訴主張：上訴人持有伊所簽發之如附表所示本票
    3 紙（下稱系爭本票），並經鈞院以97年度票字第9437號裁
    定准許執行在案。惟系爭本票之簽發之當時係因伊妻即訴外
    人乙○○遭討債公司暴力討債，上訴人向乙○○佯以可幫忙
    解決暴力討債問題惟須與之虛偽成立魔豆咖啡店生財器具之
    假買賣契約，乙○○為欺瞞歹徒乃與上訴人簽立公證書偽以
    將伊所經營之咖啡店生財器具售予上訴人以免遭歹徒騷擾，
    並由上訴人匯款至伊帳戶虛構交易紀錄，因上訴人為避免所
    匯入伊帳戶之30萬元事後無法取回，遂要求伊簽發系爭本票
    作為擔保，並承諾迨伊事後還款即返還系爭本票，詎上訴人
    嗣後已取回該30萬元，卻拒不返還系爭本票，並執此向鈞院
    聲請裁定准予強制執行，惟伊實際上並未積欠上訴人任何款
    項，又刑事部分業已就上訴人之詐欺犯行提起公訴，足見上
    訴人之本票債權並不存在，爰提起本件訴訟，並聲明：確認
    上訴人所持有如附表所示之本票債權對被上訴人不存在。
二、上訴人未於最後一次言詞辯論期日到場，據其之前所為陳述
    則以：伊當初係以30萬元向被上訴人購買二家店的生財器具
    ，被上訴人乃開立系爭本票擔保全部器具之交付，但伊後來
    並未拿到器具，伊自得請求被上訴人返還該30萬元款項，被
    上訴人主張均無理由，爰聲明求為判決被上訴人之訴駁回。
三、原審經審理結果，就被上訴人之上開請求為全部勝訴之判決
    ，上訴人不服提起上訴，補稱：伊否認被上訴人有將錢領出
    來退還等語，並於本院聲明：(一)原判決廢棄。(二)被上訴人在
    第一審之訴駁回。(三)第一、二審訴訟費用由被上訴人負擔。
    被上訴人則聲明：(一)上訴駁回。(二)第二審訴訟費用由上訴人
    負擔。
四、本院之判斷：
  (一)按確認法律關係之訴，非被上訴人有即受確認判決之法律上
    利益者，不得提起之，民事訴訟法第247 條第1 項前段定有
    明文。此處所謂即受確認判決之法律上利益，係指因法律關
    係之存否不明確，致被上訴人在私法上之地位有受侵害之危
    險，而此項危險得以對於上訴人之確認判決除去之者而言，
    最高法院著有42年臺上字第1031號判例可資參照。本件上訴
    人持系爭本票向本院聲請裁定准予強制執行獲准，被上訴人
    即應負發票人之責任，惟被上訴人既否認系爭本票之債權關
    係存在，則系爭本票債權存在與否即有生損害於被上訴人權
    益之危險，且被上訴人得以確認與上訴人間之系爭本票債權
    不存在之判決除去此一危險，是以，被上訴人自有提起本件
    確認訴訟之法律上利益。
  (二)按「票據法第13條之規定，票據債務人祇不得以自己與發票
    人或執票人之前手間所存抗辯之事由，對抗執票人，若以其
    自己與執票人間所存抗辯之事由資為對抗，則非法所不許」
    ，最高法院46年台上字第1835號著有判例意旨可參。經查：
  1.魔豆咖啡店係由被上訴人所獨資經營，有營利事業登記證可
    查，業據被上訴人於刑事警詢時陳述在卷（見警搜卷第64頁
    ），上訴人於刑事偵查時亦不爭執被上訴人為該店之負責人
    ，並承稱其確有於97年6 月25日與乙○○共同至民間公證人
    黃庭和事務所簽立公證書、生財器具之買賣合約書，該買賣
    合約書之立約當事人為上訴人及乙○○，惟誤將買賣甲乙方
    記載相反等情（見97年度他字第6977號卷第10頁），有卷附
    之上開公證書及買賣合約書附卷可稽（見警聲搜卷第69頁、
    第70頁），足見與上訴人成立上開買賣契約並公證者之對象
    為非該店所有人之乙○○而非被上訴人，兩造間顯無成立魔
    豆咖啡店之生財器具之買賣契約堪以認定。
  2.又依證人即乙○○於本院刑事庭證稱：我之前受到暴力討債
    問題，甲○○（即上訴人）說先做公證買賣，就可表示店已
    經是他的，可以預防其他人到店裡面騷擾或恐嚇，但不是真
    的買賣而是假買賣，總店店長的林鴻龍亦知此情，甲○○說
    要簽本票30萬元，係他把錢匯進去，我們把錢給他，他就把
    本票還給我們，這樣匯款係為證明真買賣才可取信他人，後
    來我係分4 次在不同天領出，第1 次領十幾萬元，甲○○係
    在確定我領到錢後，就派人開車到我領錢的銀行門口等我，
    我領好後，由我將錢交給那個人，他們都沒有下車，第一次
    領十幾萬元是在庭穿黑衣（指劉正和）來拿錢的人，中間穿
    白衣的（指黃僑勝）是第2 次或第3 次來拿錢的人，4 次領
    錢都這樣方式，當庭遲到之葉景文亦是其中一人，我都是從
    丙○○（即被上訴人）臺灣銀行帳戶分4 次領出30萬元，因
    甲○○擔心丙○○不將匯入帳戶之30萬元還他，且丙○○才
    是店之負責人，才要求丙○○簽立本票3 紙，我們事後發現
    公證書甲方與乙方是對調的，且公證書上寫現金已經付完，
    認為甲○○是否因此才叫我們開本票給他，而甲○○說要等
    30萬元全部還給他後，他再一起還3 張本票，因另有房子的
    事也是這樣，我相信他會一起處理，8 月1 日到臺灣銀行前
    鎮分行領錢時，是劉正和在外面等，是（照片上）那部白色
    的車，8 月8 日到臺灣銀行前鎮分行領錢，是交給一部黑色
    的車子，8 月11日到臺灣銀行前鎮分行領錢，交錢的那個人
    沒有拍到，甲○○匯款都是用人頭，好像是葉景文匯的等語
    （見本院98年度重訴字第31號卷〔下稱刑事卷〕二第37 頁
    反面至第48頁、第51頁），此核與上訴人於刑事偵查時所陳
    ：有與乙○○簽立契約，她將二家店機器賣我，我付錢給她
    ，在97年8 月1 日叫振泰當鋪員工葉景文去匯款2 筆15萬元
    ，之前有提出匯款單，丙○○還開3 張本票給我等語（見97
    年度他字第6977號卷第53頁），劉正和於刑事案件審理時陳
    稱：偵卷白色車子（即97年8 月1 日開至臺灣銀行外等候之
    白色車輛）是客人借錢留的車，公司答應我可以開，我有跟
    乙○○收錢，收了很多次，8 月1 日這次我開車去應該也是
    要去收錢，收多少我忘記了等語（見本院98年度重訴字第31
    號卷第62頁），訴外人黃僑勝承稱有與乙○○一同去銀行領
    款等情（見98年度偵字第6475號卷第80頁），以及本院原審
    經向臺灣銀行前鎮分行函調被上訴人名下之存摺交易往來明
    細核閱該帳戶於97年8 月1 日分別匯入15萬元二筆，惟同日
    即提領12萬元，嗣於同月4 日、8 日及11日再分別領出3 萬
    元、13萬元及2 萬3 千元等情無誤，復有刑事案件偵查時所
    勘驗乙○○確有於98年8 月1 日、8 日、11日前往臺灣銀行
    前鎮分行之情相符，有勘驗筆錄及照片附卷可稽（見臺灣高
    雄地方法院檢察署97年度偵字第37205 號卷第19頁以下），
    而上訴人於刑事案件審理時並表示對上開勘驗筆錄、照片及
    勘驗結果不爭執（見刑事卷一第136 頁），足見證人乙○○
    所證其與上訴人成立者係假買賣，上訴人係於97年8 月1 日
    由葉景文匯款30萬元至被上訴人之帳戶，其分別於97年8 月
    1 日、4 日、8 日、11日前往銀行取款並分4 次將款項交付
    予上訴人所營之振泰當鋪員工劉正和等人乙情應非子虛，又
    由上訴人委由葉景文匯款後即可於同日或稍後數日由乙○○
    前往銀行取款後還款，以及上訴人在發現上開買賣契約之甲
    乙方係對調之情後，亦從未曾要求乙○○重立契約等情，足
    見乙○○與上訴人間簽立之上開買賣契約確屬虛偽，僅係乙○○為預防其他人到店裡面騷擾或恐嚇或討債而為。故被上
    訴人主張兩造實無債權債務關係存在等語，應堪信為真實。
    上訴人主張被上訴人並未將所匯入之款項交還云云，顯無足
    採。
  3.從而，本件上訴人雖與被上訴人之妻乙○○立有買賣契約，
    並由上訴人匯款30萬元至被上訴人帳戶，由被上訴人簽立系
    爭本票交予上訴人收執，惟該買賣契約既屬通謀虛偽意思表
    示，且上訴人業已將該部分款項取回，而兩造間並無任何債
    權債務關係存在，從而，被上訴人起訴請求確認系爭本票債
    權關係不存在，為有理由，應予准許。
五、綜上所述，被上訴人起訴請求確認系爭本票債權關係不存在
    ，為有理由，原審就此認事用法尚無違誤，自應予以維持，
    上訴意旨指摘原判決不當，求予廢棄改判為無理由，自應予
    駁回其上訴。
六、本件事證已臻明確，兩造其餘攻擊防禦方法及舉證，核與判
    決結果不生影響，爰不逐一論駁，併此敘明。
七、據上論結，本件上訴為無理由，依民事訴訟法第436 條之1
    第3 項、第449 條第1 項及第78條規定，判決如主文。
中    華    民    國    99    年    3     月    3     日
                  民事第四庭  審判長法  官  黃宏欽
                                    法  官  楊淑儀
                                    法  官  楊淑珍
以上正本證明與原本無異。
本判決不得上訴。
中    華    民    國    99    年    3     月    3     日
                                    書記官  吳良美

司法院資訊處製作；財團法人民間司法改革基金會備份。
